【裁判字號】    99,台上,4291
【裁判日期】    990708
【裁判案由】    違反毒品危害防制條例
【裁判全文】
最高法院刑事判決            九十九年度台上字第四二九一號
上  訴  人  台灣高等法院台中分院檢察署檢察官
上  訴  人
即  被  告  甲○○
選任辯護人  徐文宗律師
上  訴  人
即  被  告  乙○○
上列上訴人等因被告等違反毒品危害防制條例案件，不服台灣高
等法院台中分院中華民國九十九年四月二十九日第二審判決（九
十八年度上訴字第二二０九號，起訴案號：台灣台中地方法院檢
察署九十七年度偵字第二九三九五、二九三九六、二九三九七號
，同署九十八年度偵字第五一二七號），提起上訴，本院判決如
下：
    主  文
原判決關於甲○○、乙○○部分撤銷，發回台灣高等法院台中分
院。
    理  由
本件原判決認定上訴人即被告甲○○、乙○○各有原判決所記載
之犯罪事實，因而撤銷第一審之科刑判決，改判仍各論處被告等
共同犯製造第三級毒品罪刑。固非無見。
惟查：(一)審理事實之法院，對於案內一切證據，除認為不必要者
外，均應詳為調查，然後基於調查所得之心證，以為判斷事實之
基礎，如有應行調查之證據未經依法調查，或證據雖已調查而其
內容尚未明瞭者，遽行判決，即有應於審判期日調查之證據而未
予調查之違法。原判決認定被告等明知硝甲西泮（ Nimetazepam
；俗稱「一粒眠」）原屬毒品危害防制條例第二條第二項第四款
所規定之第四級毒品，經行政院於民國九十五年八月八日改列為
同條項第三款所規定之第三級毒品，於九十七年十月間，與謝有
騰、綽號「鬍子」之不詳姓名者共同製造原判決附表一編號一至
五所示之第三級毒品硝甲西泮成品、半成品，嗣於九十七年十二
月二十七日上午十一時五十五分許，為檢察官指揮法務部調查局
嘉義縣調查站人員查獲等情。固以國軍台中總醫院九十八年十二
月二日醫中企管字第０九八０００五六一０號函載明：「一經查
張員於九十二年一月二十八日起因憂鬱症不定期至本院精神科就
診，其就診日期為九十二年一月二十八日、二月二十五日、六月
二十六日、九月十八日、十二月九日、九十三年八月五日、九十
四年八月三日、九十五年三月六日及九十六年三月二十六日計九
次。二另張員服用之藥物學名為：fluoxetine、mitrazepine 及
nimetazepam， 其中前兩種為抗憂鬱劑，第三種為第四級管制藥
，並於處方箋上有詳細說明」等旨，據以說明：乙○○就醫期間
多數在九十二年至九十五年之間，最近一次為九十六年三月二十
六日，與被告等及謝有騰於九十七年十月間起共同製造第三級毒
品已有相當時間差距；且乙○○所服用之fluoxetine、mitrazep
ine及nimetazepam三種藥品，與被告等所製造之第三級毒品硝甲
西泮 Nimetazepam亦非相同成份。認被告等所為意圖仿製安眠藥
，不知硝甲西泮為第三級毒品之辯解，均非可採等語（原判決理
由、三（原判決誤繕為二）(一)3.）。然查，上揭覆函所指乙○
○服用之 nimetazepam，與原判決所認定被告等共同製造之硝甲
西泮（Nimetazepam ；俗稱「一粒眠」），二者似無不同，原判
決認二者非相同成份，與卷內證據資料即有未合，已非無證據上
理由矛盾之違法。再依卷附乙○○之國軍台中總醫院病歷紀錄單
之記載，乙○○分別於九十二年一月二十八日、二月二十五日、
六月二十六日、九月十八日、十二月九日、九十三年八月五日、
九十四年八月三日、九十五年三月六日及九十七年三月二十六日
在該醫院身心醫學科就診，所開藥物均有「Erimin 5MG」（九十
七年三月二十六日部分附註〔三級〕；餘均加註〔四級〕）（原
審卷(二)第五頁至第十頁），並無函覆內容所指九十六年三月二十
六日之資料。原判決既依乙○○之就診時間，憑以認定被告等所
為意圖仿製乙○○求診所取得之安眠藥，不知硝甲西泮為第三級
毒品之辯解，均非可採，即有究明乙○○有無於九十七年三月二
十六日求診之必要。原審未為詳察，逕憑上揭函示內容所載就診
日期，為不利被告等之認定，自有應於審判期日調查之證據而未
予調查之違法。(二)犯第四條至第八條之罪，於偵查及審判中均自
白者，減輕其刑，修正後毒品危害防制條例第十七條第二項定有
明文。所謂自白乃指於刑事追訴機關發覺其犯行後，自動供述不
利於己之犯罪事實而言，至被告縱同時另有主張或辯解，乃其辯
護權之行使，仍不失為自白。又毒品危害防制條例第四條第三項
原規定「製造、運輸、販賣第三級毒品者，處五年以上有期徒刑
，得併科新台幣五百萬元以下罰金。」嗣於九十八年五月二十日
經修正為「製造、運輸、販賣第三級毒品者，處五年以上有期徒
刑，得併科新台幣七百萬元以下罰金。」修正後之法定刑，雖較
不利於被告等。然因同條例第十七條第二項增訂減輕其刑之規定
，苟符合該條項之情形，依刑法第二條第一項但書規定，則以修
正後之新法較有利。是被告等之陳述果否屬於自白而合於上開減
輕其刑之規定，既攸關被告之利益，即有詳為調查並為完備說明
之必要。而稽之卷內資料，被告等似始終均坦承與謝有騰及綽號
「鬍子」之不詳姓名者製造原判決附表一所示硝甲西泮藥錠成品
、半成品之犯行，僅爭執對硝甲西泮有無第三級毒品之認識，所
為不利於己之供述，若均無誤，如何非屬自白而無毒品危害防制
條例第十七條第二項減輕其刑規定之適用，原判決未為任何說明
，逕謂以修正前毒品危害防制條例第四條第三項之規定較有利，
自有理由不備之違誤。檢察官及被告等上訴意旨，分別指摘原判
決違法，非無理由，應認原判決關於被告等部分有撤銷發回更審
之原因。
據上論結，應依刑事訴訟法第三百九十七條、第四百零一條，判
決如主文。
中    華    民    國  九十九  年    七    月    八    日
                      最高法院刑事第十二庭
                          審判長法官  黃  一  鑫
                                法官  張  春  福
                                法官  林  勤  純
                                法官  李  錦  樑
                                法官  陳  國  文
本件正本證明與原本無異
                                      書  記  官
中    華    民    國  九十九  年    七    月   十九   日
                                                      Ｅ

司法院資訊處製作；財團法人民間司法改革基金會備份。
